【裁判字號】    99,上訴,2047
【裁判日期】    990723
【裁判案由】    毒品危害防制條例
【裁判全文】
臺灣高等法院刑事判決                99年度上訴字第2047號
上  訴  人
即  被  告  甲○○
上列上訴人因違反毒品危害防制條例案件，不服臺灣板橋地方法
院99年度訴字第128號，民國99年4月28日第一審判決（起訴案號
：臺灣板橋地方法院檢察署98年度毒偵字第7905號，於原審準備
程序中，被告就被訴犯罪事實為有罪陳述，原審告知簡式審判程
序意旨，聽取當事人意見後，經原審合議裁定改依簡式審判程序
），提起上訴，本院判決如下：
    主  文
上訴駁回。
    事  實
一、甲○○因施用第二級毒品案件，經本院以87年度上易字第35
    56號裁定送觀察、勒戒後，因無繼續施用毒品傾向，於執行
    完畢後釋放，並判決免刑確定。惟於上開釋放後5年內，又
    因施用第一、二級毒品案件，經臺灣板橋地方法院（下稱板
    橋地院）以89年度毒聲字第3767號裁定送觀察、勒戒，因認
    有繼續施用毒品傾向，除經該院以89年度毒聲字第4351號裁
    定施以強制戒治外，並以89年度訴字第1547號判處有期徒刑
    7月、4月，應執行有期徒刑9月確定，經板橋地院以96年度
    聲減字第4927號裁定各減為有期徒刑3月又15日、2月，並與
    另案偽造文書罪經減刑後之有期徒刑2月、另案竊盜罪有期
    徒刑2年，合併定應執行刑為有期徒刑2年6月確定，再與另
    案竊盜罪有期徒刑2年8月接續執行，於97年6月11日縮短刑
    期假釋出監，迄98年7月30日縮刑期滿未經撤銷假釋，其未
    執行之刑以已執行論。
二、詎甲○○不知悔改，基於施用第一級毒品之犯意，於98年10
    月21日14、15時許，在臺北縣五股鄉○○路215巷14號3樓住
    處，以將海洛因置入注射針筒施打手臂之方法，施用第一級
    毒品海洛因1次，另基於施用第二級毒品之犯意，於98年10
    月21日晚上為警採尿前回溯96小時內某時，在上開住處，以
    將甲基安非他命置入玻璃球吸食器內燒烤而吸聞所生煙氣之
    方法，施用第二級毒品甲基安非他命1次，嗣為警於98年10
    月21日18時15分許，在臺北縣五股鄉○○路215巷口查獲，
    並扣得第一級毒品海洛因13包（合計淨重1.59公克），經警
    採集其尿液檢體送驗結果，呈鴉片類、安非他命類之陽性反
    應，始悉上情。
三、案經臺北縣政府警察局蘆洲分局報請臺灣板橋地方法院檢察
    署檢察官偵查起訴。
    理  由
一、上揭事實，業據被告甲○○坦承不諱，且有白色粉末物13包
    扣案可資佐證，上開扣案物經送鑑驗結果，係第一級毒品海
    洛因無訛，計淨重1.59公克乙節，有法務部調查局濫用藥物
    實驗室98年11月26日調科壹字第09823031730號鑑定書1份在
    卷可憑，被告為警查獲後，經警採集其尿液檢體送驗結果，
    呈鴉片類、安非他命類之陽性反應，亦有臺北縣政府警察局
    蘆洲分局偵辦毒品案件尿液代號對照表、臺灣檢驗科技股份
    有限公司98年11月9日濫用藥物檢驗報告各1份附卷可稽。查
    海洛因經注射或吸入人體後，約80%於24小時內自尿中排出
    ，一般而言，尿液中能否驗出嗎啡陽性反應與其投與量、投
    與途徑、採尿時間、個人體質及檢測方法之靈敏度有關，曾
    有文獻報導注射6毫克之海洛因鹽酸鹽，其代謝物嗎啡之平
    均可檢出時限約為26小時；又甲基安非他命經口服投與後約
    70%於24小時內自尿中排出，約90%會於96小時內自尿中排出
    ，由於甲基安非他命成分之檢出與其投與方式、投與量、個
    人體質、採尿時間與檢測儀器之精密度等諸多因素有關，因
    此僅憑尿液中呈安非他命陽性反應，並無法確實推算吸食時
    間距採集時間之長短，惟依上述資料推斷，最長不會超過4
    日，此經行政院衛生署藥物食品檢驗局分別以81年9月8日（
    81）藥檢壹字第8114885號、81年2月8日（81）藥檢一字第0
    01156號函述綦詳，此亦為法院依職權辦理同類案件時所知
    事項，故被告上開尿液檢驗結果，足以確認其確有施用第一
    級毒品海洛因及第二級毒品甲基安非他命之犯行無誤；綜上
    ，被告之自白核與事實相符，洵堪認定。至於其施用第二級
    毒品之確切時間，雖因被告不復記憶而均無從查悉，惟依上
    揭說明，堪認係於98年10月21日晚上為警採尿前回溯96小時
    內某時施用者無疑。被告嗣於本院審理時，就施用毒品之方
    式翻異前詞，辯稱：「我施用海洛因及安非他命都是用香菸
    吸食」云云（見本院卷第31頁反面）。惟被告於上訴狀所述
    ：「被告當時是將海洛因粉末與甲基安非他命一同置入玻璃
    球吸食器內以火燒烤，混合施用，應論以想像競合犯，從一
    重之施用第一級毒品論處。」，而於本院審理時卻稱：「我
    吸海洛因及安非他命都是用香菸吸食。」云云，二者所述前
    後不一，已有可疑，且被告前已就施用第一級毒品及第二級
    毒品之經過，供承：「（何時、何地、以何方式施用毒品？
    ）施用海洛因時間、地點如起訴書所載，我是用針筒注射手
    臂施用海洛因；安非他命施用時間我忘記了，也是在我位於
    五股鄉○○路住處施用，是放在吸食器玻璃球內燒烤施用」
    等語（見原審卷第53頁），顯見被告係以不同方式施用第一
    、二級毒品；是其嗣後翻異前詞，應是其認如以此辯解，可
    就原分論併罰之施用第一、二級毒品犯行，改論以想像競合
    ，可減輕其刑有以致之，被告於本院審理時所辯，顯與事實
    不符，不足採信。又被告有如事實欄所載施用毒品之前案紀
    錄，有被告前案紀錄表在卷可稽；從而，被告於98年10月21
    日14、15時許施用第一級毒品海洛因與同日晚上為警採尿前
    回溯96小時內某時施用第二級毒品甲基安非他命，均是在觀
    察、勒戒、強制戒治執行完畢釋放後5年內，再犯毒品危害
    防制條例第10條之罪，是本件罪證明確，被告前揭犯行，堪
    予認定。
二、按施用第一、二級毒品為犯罪行為，毒品危害防制條例第10
    條定有處罰明文。惟基於刑事政策，對合於一定條件之施用
    者，則依同條例第20條、第23條之規定，施以觀察、勒戒及
    強制戒治之保安處分。該條例於92年7月9日修正公布，自93
    年1月9日施行，其中第20條、第23條將施用毒品之刑事處遇
    程序，區分為「初犯」、「五年內再犯」及「五年後再犯」
    。依其立法理由之說明：「初犯」，經觀察、勒戒或強制戒
    治後，應為不起訴處分或不付審理之裁定；經觀察、勒戒或
    強制戒治執行完畢釋放後，「五年內再犯」者，因其再犯率
    甚高，原實施之觀察、勒戒及強制戒治既已無法收其實效，
    爰依法追訴或裁定交付審理。至於經觀察、勒戒或強制戒治
    執行完畢釋放後，「五年後再犯」者，前所實施之觀察、勒
    戒或強制戒治已足以遮斷其施用毒品之毒癮，為期自新及協
    助其斷除毒癮，仍適用「初犯」規定，先經觀察、勒戒或強
    制戒治之程序。從而依修正後之規定，僅限於「初犯」及「
    五年後再犯」二種情形，始應先經觀察、勒戒或強制戒治程
    序。倘被告於五年內已再犯，經依法追訴處罰，縱其第三次
    （或第三次以上）再度施用毒品之時間，在初犯經觀察、勒
    戒或強制戒治執行完畢釋放五年以後，已不合於「五年後再
    犯」之規定，且因已於「五年內再犯」，顯見其再犯率甚高
    ，原實施觀察、勒戒或強制戒治，已無法收其實效，即應依
    該條例第10條處罰。本件被告前因施用第二級毒品案件，經
    本院以87年度上易字第3556號裁定送觀察、勒戒後，認無繼
    續施用毒品之傾向，乃予判決免刑確定。被告於觀察、勒戒
    執行完畢釋放後5年內，又因施用第一、二級毒品案件，經
    板橋地院裁定送觀察、勒戒後，認有繼續施用毒品傾向，經
    該院裁定施以強制戒治，並以89年度訴字第1547號判處有期
    徒刑7月、4月，應執行有期徒刑9月確定，嗣經該以96年度
    聲減字第4927號裁定各減為有期徒刑3月又15日、2月，並與
    另案偽造文書罪（減為有期徒刑2月）、另案竊盜罪之有期
    徒刑2年，合併定執行刑有期徒刑2年6月確定，再與另案竊
    盜罪（有期徒刑2年8月）接續執行，於97年6月11日縮短刑
    期假釋出監，迄98年7月30日縮刑期滿未經撤銷假釋，其未
    執行之刑以已執行論等情，有被告前案紀錄表附卷可稽。又
    查海洛因、安非他命類係毒品危害防制條例所列管之第一級
    、第二級毒品，此為該條例第2條第2項第1款、第2款所明定
    ，核被告所為，係犯毒品危害防制條例第10條第1項之施用
    第一級毒品罪、同條第2項之施用第二級毒品罪。其持有第
    一級毒品海洛因、第二級毒品甲基安非他命之低度行為，各
    為施用之高度行為所吸收，均不另論罪。被告所犯上開二罪
    ，犯意各別，行為互殊，應予分論併罰。又被告曾有事實欄
    所載之有期徒刑執行完畢，有被告前案紀錄表可憑，其於有
    期徒刑執行完畢後5年內，故意再犯本案有期徒刑以上之上
    開二罪，均為累犯，應依刑法第47條第1項規定加重其刑。
三、原審以被告犯行明確，適用毒品危害防制條例第10條第1項
    、第2項、第18條第1項前段，刑法第11條前段、第47條第1
    項、第51條第5款規定，並審酌被告前施用毒品，曾受觀察
    、勒戒之執行完畢，且經論罪科刑且已執行完畢，仍不思戒
    除惡習，再次漠視法令而犯本罪，非但戕害健康，對於社會
    風氣、治安亦有潛在危害，惟念其施用毒品所生惡害，以自
    戕身心健康為主，對他人生命、身體、財產等法益，尚無重
    大實害，兼衡其素行狀況、智識程度、犯罪之動機、目的、
    手段暨於法院審理時之態度良好等一切情狀，認被告甲○○
    施用第一級毒品，累犯，處有期徒刑9月，又施用第二級毒
    品，累犯，處有期徒刑5月，扣案之海洛因13包（合計淨重
    1.59公克），經鑑定確含有海洛因成分，有法務部調查局鑑
    定書1紙在卷可佐，且扣案海洛因之外包裝與海洛因無從析
    離，併依毒品危害防制條例第18條第1項前段規定宣告沒收
    銷燬之，並定應執行有期徒刑1年等，經核於法並無違誤，
    量刑亦屬妥適；被告上訴意旨以被告是將海洛因粉末與甲基
    安非他命一同置入玻璃球吸食器內以火燒烤，混合施用，應
    論以想像競合犯，而從一重之施用第一級毒品論處，被告另
    在彰化有施用毒品罪受審中，希望合併審理云云，惟被告於
    原審供承施用第一級毒品海洛因是以針筒注射手臂方式為之
    ，而施用甲基安非他命係以吸食器燒烤方式施用，則被告施
    用二種毒品之方法不一，是被告事後翻異前詞，無非為臨訟
    飾卸之詞，並無可採，另被告其他違反毒品危害防制條例等
    犯行，於本案未經檢察官起訴，法院自不得審理之，亦無合
    併審理之依據，是被告上訴請求就與其未經起訴之另案合併
    審理云云，自有誤會，故被告之上訴，顯無理由，應予駁回
    。
據上論斷，應依刑事訴訟法第368條，判決如主文。
本案經檢察官黃全祿到庭執行職務。
中    華    民    國    99    年    7     月    23    日
                  刑事第二十三庭  審判長法  官  許宗和
                                        法  官  林海祥
                                        法  官  潘進柳
以上正本證明與原本無異。
施用第一級毒品部分如不服本判決，應於收受送達後10日內向本
院提出上訴書狀，其未敘述上訴之理由者並得於提起上訴後10日
內向本院補提理由書（均須按他造當事人之人數附繕本）「切勿
逕送上級法院」。
施用第二級毒品部分不得上訴。
                                        書記官  任正人
中    華    民    國    99    年    7     月    23    日
附錄本案論罪科刑法條全文：
毒品危害防制條例第10條
施用第一級毒品者，處6 月以上5 年以下有期徒刑。
施用第二級毒品者，處3 年以下有期徒刑。

司法院資訊處製作；財團法人民間司法改革基金會備份。
